【裁判字號】    97,上訴,180
【裁判日期】    970930
【裁判案由】    殺人未遂
【裁判全文】
臺灣高等法院高雄分院刑事判決         97年度上訴字第180號
上  訴  人  臺灣屏東地方法院檢察署檢察官
上  訴  人
即  被  告  乙○○
選任辯護人  鍾夢賢律師
上列上訴人因被告殺人未遂案件，不服臺灣屏東地方法院96年度
訴字第895 號中華民國96年11月22日第一審判決（起訴案號：臺
灣屏東地方法院檢察署96年度偵字第4193、4695號），提起上訴
，本院判決如下：
    主  文
上訴駁回。
    事  實
一、乙○○於民國94年11月5 日下午3 時許，在屏東縣東港鎮○
    ○路14號永和車業機車行內，與甲○○、蘇致紋、蘇振豐、
    張祐誠（欽仔）飲酒之際，因乙○○擅將高粱酒倒入甲○○
    之啤酒杯內，甲○○心生不滿，乃持礦泉水保特瓶敲打乙○
    ○頭部，2 人因此發生口角，而後各自返家。嗣乙○○心有
    未甘，即於同日下午4 時29分許，打電話邀約甲○○至永和
    車業機車行見面。乙○○隨即攜帶所有之開山刀1 把至永和
    車業機車行，未幾，甲○○亦攜帶所有鋸子1 把至該機車行
    。2 人見面再引發口角，2 人即分別自機車取出開山刀及鋸
    子各1 把，乙○○乃基於殺人之犯意，持開山刀朝甲○○頭
    部之部位揮砍，甲○○見狀，旋舉起左手抵擋，致受有左手
    切割傷併尺骨骨折、尺側神經、血管斷裂及肌腱斷裂等傷害
    ，並左上肢機能因尺神經受損而有部分功能喪失。然乙○○
    仍未放手而持續揮砍，甲○○不敵，復受有右手掌切割傷併
    第4 、5 掌骨骨折及肌腱斷裂、右手肘部割傷併尺骨骨折及
    肌腱斷裂、右肩切割傷等傷害。另乙○○亦因甲○○持鋸子
    揮砍，致受有頭部外傷合併腦震盪、頭皮撕裂傷及右上肢挫
    擦傷等傷害（甲○○傷害罪已經本院另案判處有期徒刑6 月
    確定）。隨後，甲○○所持鋸子遭乙○○所持開山刀砍斷，
    甲○○乃以手抱住乙○○身體，乙○○遂停止揮砍。旋甲○
    ○因流血過多倒地，乙○○即騎乘機車離去。嗣甲○○經蘇
    致紋及時送醫救治，而未生死亡結果。乙○○則將開山刀1
    把丟棄在屏東縣東港鎮下里往該縣南州鄉○○村○○○道
    路旁排水溝內。其後，員警經據報到場，因而知悉上情，再
    查扣乙○○所有供殺人所用之開山刀1 把。
二、案經甲○○告訴暨臺灣高等法院高雄分院檢察署函令臺灣屏
    東地方法院檢察署檢察官偵查起訴。
    理  由
一、證據能力之說明：
    (一)證人蘇致紋、張祐誠於原審法院95年度自字第1 號被告殺
      人未遂案件審理中具結後所為陳述係被告以外之人於本件
      審判外向法官所為之陳述，再上開證人亦已於該案審理中
      經檢察官及被告、辯護人實施交互詰問，於本件審理中亦
      未聲請傳喚實施交互詰問。從而，上開證人在原審法院95
      年度自字第1 號被告殺人未遂案件審理中具結後所為陳述
      自得作為證據。
    (二)長庚紀念醫院甲○○病歷均係從事醫療業務之人於業務過
      程所製作之紀錄文書，而該院94年11月22日、95年1 月11
      日診斷證明書、95年8 月22日（95）長庚院高字第581514
      號函係依上開業務過程所製作之病歷所為，因係於通常業
      務上不間斷而規律之記載，記錄時亦無預見日後將作為證
      據之偽造動機，其虛偽之可能性較小，且如讓製作者以口
      頭方式在法庭上再重述過去之事實，實際上有其困難，具
      有一定程度之不可代替性，復無顯不可信之情況，依刑事
      訴訟法第159 條之4 規定，上開文書應具有證據能力。
二、訊據上訴人即被告乙○○（下稱被告）否認有殺人未遂犯行
    ，辯稱係甲○○先持鋸子砍其頭部，其基於正當防衛，始持
    開山刀抵擋，不慎傷害甲○○，其並無殺人之犯意等語。
三、經查：
    (一)被告上開時、地因與甲○○發生爭執，被告乃持開山刀揮
      砍甲○○，致甲○○受有右手掌切割傷併第4 、5 掌骨骨
      折及肌腱斷裂、右手肘部割傷併尺骨骨折及肌腱斷裂、右
      肩切割傷、左手切割傷併尺骨骨折、尺側神經、血管斷裂
      及肌腱斷裂等傷害，並左上肢機能因尺神經受損而有部分
      功能喪失之事實，業據證人甲○○於本院結證在卷 (見本
      院卷第96～98頁），核與證人蘇致紋、張祐誠於原審法院
      95年度自字第1 號被告殺人未遂案件審理中結證情節相符
      （見原審法院95年度自字第1 號卷第61～63、66頁），並
      有照片及長庚紀念醫院94年11月22日、95年1 月11日診斷
      證明書、95年8 月22日（95）長庚院高字第581514號函、
      甲○○病歷在卷可按 (見警卷第60、64、65頁、偵1 卷第
      16頁、原審法院95年度自字第1 號卷第75頁、卷外）。此
      外，復有開山刀1 把扣案可佐。又被告就此部分情節亦不
      爭執，核與上開各證據相符，被告此部分之自白即堪信為
      真正。從而，此部分之事實應堪認定。
    (二)被告固辯稱係甲○○先持鋸子砍其頭部，其基於正當防衛
      ，始持開山刀抵擋，不慎傷害甲○○，其並無殺人之犯意
      等語。然被告持開山刀由上往下朝甲○○頭部之部位揮砍
      一節，已據證人甲○○於本院及證人蘇致紋於原審法院95
      年度自字第1 號被告殺人未遂案件審理中結證甚明 (見本
      院卷第96頁、原審法院95年度自字第1 號卷第62頁），參
      以證人甲○○左手遭被告開山刀砍傷，致受有左手切割傷
      併尺骨骨折、尺側神經、血管斷裂及肌腱斷裂等傷害，已
      如前述，證人甲○○結證稱因見被告持開山刀揮砍其頭部
      ，其乃舉起左手抵擋之情，與常情相符，應屬可採，亦可
      佐被告持開山刀揮砍之力道甚鉅。至證人甲○○於94年11
      月12日、94年11月24日警詢固先陳述：「乙○○第1 刀砍
      在我左手前臂……」、「正面第1 刀砍向我左邊，我用左
      手手臂去架他的開山刀，砍到我小手臂……」等語 (見警
      卷第20、24頁），然證人甲○○其後於94年12月25日警詢
      及偵查、審理中已明確證述被告係持開山刀揮砍其頭部，
      既核與證人蘇致紋、張祐誠證述情節相符，且觀諸證人甲
      ○○上開警詢陳述與其後證述亦無相互矛盾，應係陳述不
      完全所致，尚非前後不一。又被告所持開山刀係單刃開鋒
      ，刀刃部分為鐵質，刀刃長24公分、寬4.8 公分、刀柄長
      20公分，業經原審勘驗在卷（見原審卷第28頁背面）。再
      頭部為人體重要部位，苟持開山刀用力揮砍人之頭部，足
      以產生大量出血而致人於死，此乃一般常人均可知悉。被
      告竟持開山刀用力揮砍甲○○之頭部，遭甲○○舉手阻擋
      後，仍持續揮砍致甲○○受有右手掌切割傷併第4 、5 掌
      骨骨折及肌腱斷裂、右手肘部割傷併尺骨骨折及肌腱斷裂
      、右肩切割傷等傷害，傷勢亦非輕，足見被告有殺甲○○
      致死之故意，至為顯明。被告辯稱無殺人故意，無非卸責
      之詞，不足採信。另依證人蘇致紋於原審法院95年度自字
      第1 號被告殺人未遂案件審理中結證稱被告先持開山刀，
      甲○○隨後再持鋸子，之後2 人即互砍，不知何人先動刀
      ，甲○○先受傷等語 (見原審法院95年度自字第1 號卷第
      61頁反面、第62、63頁），證人張祐誠於原審法院上開自
      訴案件審理中亦結證稱只見被告與甲○○互砍，不知何人
      先動刀等語 (見原審法院95年度自字第1 號卷第65頁反面
      、第66頁），既無從證明被告先受有不法侵害，況被告自
      始基於殺人之犯意持開山刀揮砍甲○○，已如前述，被告
      所辯係出於正當防衛，亦無可採。
    綜上所述，被告持開山刀殺甲○○未致於死，事證明確，犯
    行堪以認定。
四、按行為後法律有變更者，適用行為時之法律。但行為後之法
    律有利於行為人者，適用最有利於行為人之法律，刑法第2
    條第1 項定有明文。經查，被告行為後，刑法已經修正，並
    自95年7 月1 日施行，即應依上開規定比較適用，茲詳述如
    下：
    (一)修正後刑法第25條第2 項關於一般未遂犯處罰果之規定，
      僅係修正前刑法第26條前段所改列，非屬犯罪後法律有變
      更，自毋庸比較新舊法。
    (二)修正前刑法第64條第2 項原規定：「死刑減輕者，為無期
      徒刑，或為15年以下12年以上有期徒刑」，修正後刑法第
      64條第2 項係規定：「死刑減輕者，為無期徒刑」，刑法
      第65條第2 項原規定：「無期徒刑減輕者，為7 年以上有
      期徒刑。」，修正後刑法第65條第2 項係規定：「無期徒
      刑減輕者，為20年以下15年以上有期徒刑。」。經比較新
      舊法結果，被告行為後之法律不利於被告，自應適用被告
      行為時之法律。
    (三)修正前刑法第65條第2 項原規定：「無期徒刑減輕者，為
      7 年以上有期徒刑。」，修正後刑法第65條第2 項係規定
      ：「無期徒刑減輕者，為20年以下15年以上有期徒刑。」
      經比較新舊法結果，被告行為後之法律不利於被告，自應
      適用被告行為時之法律。
五、核被告所為，係犯刑法第271 條第2 項、第1 項之殺人未遂
    罪。又被告已著手於殺人犯行之實行而不遂，為未遂犯，乃
    依刑法第25條第2 項規定，減輕其刑。
六、原審認被告罪證明確，因而適用刑法第271 條第1 項、第2
    項、第25條第2 項之規定，並審酌被告僅因細故衝突，即持
    開山刀暴力相向，致被害人甲○○受有事實欄所載傷害，且
    行為後否認殺人犯行，亦迄未賠償被害人甲○○達成和解，
    惟兼衡被告並無前科，有臺灣高等法院被告前案紀錄表可憑
    ，素行尚屬良好，且被告及被害人甲○○各持開山刀、鋸子
    互砍等一切情狀，量處有期徒刑伍年貳月，並敘明扣押之開
    山刀1 把係被告所有，業據被告供明在卷（見原審卷第28頁
    背面），且係被告供殺人所用之物，應依刑法第38條第1 項
    第2 款規定宣告沒收。其認事用法，核無不合，量刑亦屬允
    當。被告上訴意旨否認犯罪，公訴人上訴意旨原審量刑過輕
    ，指摘原判決不當，均無理由，應予駁回。
據上論斷，應依刑事訴訟法第368 條，判決如主文。
本案經檢察官郭振昌到庭執行職務。
中    華    民    國    97    年    9     月    30    日
                  刑事第八庭    審判長法  官   洪兆隆
                                      法  官   陳志銘
                                      法  官   郭玫利
以上正本證明與原本無異。
如不服本判決應於收受本判決後10日內向本院提出上訴書狀，其
未敘述上訴理由者，並得於提起上訴後10日內向本院補提理由書
狀（均須按他造當事人之人數附繕本）「切勿逕送上級法院」。
中    華    民    國    97    年    9     月    30    日
                                      書記官   楊茱宜
附錄本件判決論罪科刑法條
刑法第271條第1項、第2項：
殺人者，處死刑、無期徒刑或10 年以上有期徒刑。
前項之未遂犯罰之。


司法院資訊處製作；財團法人民間司法改革基金會備份。
